最高法院刑事判決　　　　　　　九十六年度台非字第三四六號
上　訴　人　最高法院檢察署檢察總長
被　　　告　甲○○
　　　　　　乙○○
上列上訴人因被告等業務侵占案件，對於台灣高等法院台南分院
中華民國九十六年八月十五日之第二審確定判決（九十六年度上
易字第四四九號，起訴案號：台灣台南地方法院檢察署九十三年
度偵字第九四二八號），認為違法，提起非常上訴，本院判決如
下：
    主  文
原判決關於違背法令部分撤銷。
    理  由
非常上訴理由稱：「按判決不適用法則或適用不當者，為違背法
令，刑事訴訟法第三百七十八條定有明文。原判決認定被告甲○
○自民國（下同）八十九年十一月起擔任由台灣省政府捐助新台
幣（下同）一億五千萬元成立之財團法人台灣省義勇消防人員安
全濟助基金會（下稱基金會）之董事長兼執行長，任用其女即被
告乙○○為該基金會會計，負責會計出納業務，父女二人均受基
金會之委任，為從事執行基金會相關業務之人，竟基於共同概括
之犯意聯絡為下列業務侵占及業務上登載不實等行為：(一)、甲○
○、乙○○均明知基金會之收入來源僅有台灣省政府編列一億五
千萬元預算之孳息，且基金會章程規定該孳息限使用於『濟助因
參加各項訓練、演習、協勤、救災等勤務時因公傷亡之人員』，
竟共同基於意圖為吳泰南不法所有之概括犯意聯絡，自九十年二
月起至九十三年七月間止，連續於（原判決）附表一至附表四所
列之時間，陸續以基金會之孳息支付甲○○如（原判決）附表所
示之私人餐敘、紅白應酬、禮金、禮品等不符基金會捐助章程規
定之費用，計一百二十二萬二千二百七十元，並由乙○○違背會
計作業準則，將前揭款項予以作帳核銷，侵占基金會之孳息。乙
○○復另利用其掌理基金會支票之機會，自行於九十年十月十日
開立基金會之台灣銀行永康分行支票十萬元乙紙，存入其第一商
業銀行歸仁分行之帳戶內，用以清償其萬泰銀行現金卡債務。(二)
、又甲○○、乙○○二人明知基金會九十年度並未編列輪胎保養
之預算，卻共同基於在業務上登載不實之概括犯意聯絡，由乙○
○連續將甲○○於九十年十月間無故更換其所有車號TV－六九六
九號自小客車四個輪胎費用一萬二千八百元，不實登載於九十一
年度之分錄帳上；復將九十一年一月二十九日乙○○至台南市○
○路○段四０四號皇品汽車音響材料行，為甲○○提供予基金會
使用之車號TV－六九六九號自小客車裝設汽車音響四千五百元之
費用，在分錄帳上不實登錄為『安裝防盜鎖』項目，均致生損害
於財團法人台灣省義勇消防人員安全濟助基金會等情，而論被告
等以刑法第三百三十六條第二項之共同連續業務侵占罪。惟查：
財團法人台灣省義勇消防人員安全濟助基金會係由台灣省政府捐
助一億五千萬元成立，該基金會捐助章程第二條第一項規定該會
捐助款孳息限使用於『濟助因參加各項訓練、演習、協勤、救災
等勤務時因公傷亡之人員』，足見該基金會乃以濟助因公傷亡之
義勇消防人員為目的，係具公益性質之財團法人（原判決亦認該
基金會具公益色彩，見原判決第四頁第二十行），被告甲○○擔
任該基金會之董事長兼執行長，被告乙○○任該基金會會計，彼
等持有該基金會所有捐助款項及孳息，應係為公共利益而持有，
乃意圖為自己不法之所有而予侵占，自應成立刑法第三百三十六
條第一項之侵占公益上持有物之罪，原判決論以同條第二項之業
務侵占罪，核有適用法則不當之違法。案經確定，爰依刑事訴訟
法第四百四十一條、第四百四十三條提起非常上訴，以資糾正」
等語。
本院按判決不適用法則或適用法則不當者為違背法令，刑事訴訟
法第三百七十八條定有明文。又刑法第三百三十六條第二項規定
之業務侵占罪，其所謂之「業務」係指職業上之事務，亦即吾人
於社會上之地位所繼續經營之事務而言。而刑法第三百三十六條
第一項規定之侵占因公益上所持有之物罪，則以行為人所侵占之
物，乃因公益上之原因而持有為要件；亦即倘行為人持有之原因
，為公共利益，而竟予以侵占，即該當侵占公益上持有物罪。本
件原確定判決事實認定：被告甲○○自八十九年十一月起即擔任
由台灣省政府捐助一億五千萬元成立之財團法人台灣省義勇消防
人員安全濟助基金會之董事長兼執行長，被告乙○○為該基金會
之會計，被告甲○○、乙○○共同基於意圖為甲○○不法所有之
概括犯意聯絡，自九十年二月起至九十三年七月間止，連續於原
判決附表一至四所載之時間，支出不符基金會捐助章程規定費用
，犯有連續業務侵占罪等情；惟理由內說明：「台灣省義勇消防
人員安全濟助基金會之支出，依該章程第二條第一項之規定僅有
義勇消防人員因參加訓練、演習、協勤、救災等勤務時因公傷亡
之人員為限始有依該濟助金之發放。……又該基金會成立迄今，
其經費收入只有基金孳息，別無其他來源，且基金會僅有濟助傷
亡，沒有其他對外業務，所以不需對外募集基金，不僅從未對外
進行任何募集基金活動，亦未接受任何團體或個人之捐款，此觀
該基金會董監事會歷年編列之收支預算表甚明。基金會董監事均
是無給職，為該會捐助章程第六條所明訂，具公益色彩」等語（
見原判決正本第四頁）。且依卷附資料，該基金會捐助章程第二
條第一項規定「本會以濟助因參加各項訓練、演習、協勤、救災
等勤務時因公傷亡之人員為宗旨」，第四條規定「本會基金由台
灣省政府捐助成立，總值為新台幣一億五千萬元。前項基金得由
個人或團體繼續捐贈」（見第一審卷第六一頁）；是該基金會應
依內政部業務財團法人監督準則第五條規定，以所捐助財產及其
收入、孳息辦理公益事務為目的（見第一審卷第一二三頁），係
屬以公益為目的之財團法人。從而被告甲○○以董事長兼執行長
身分及被告乙○○以會計身分持有該基金會財物，乃因公益上而
持有，揆諸前開說明，即應依刑法第三百三十六條第一項論處。
原判決理由既敘明該基金會具有公益色彩，惟原判決竟適用同法
第三百三十六條第二項論罪，有適用法則不當及理由矛盾之違誤
，判決自屬違背法令。案經確定，非常上訴意旨執以指摘，洵有
理由，惟此項違誤尚非不利於被告，應由本院僅將其違背法令部
分撤銷，以資糾正。
據上論結，應依刑事訴訟法第四百四十七條第一項第一款前段，
判決如主文。
中　　華　　民　　國　九十六　年　 十二 　月　二十八　日
                      最高法院刑事第十一庭
                          審判長法官  林　永　茂
                                法官  蘇　振　堂
                                法官  蕭　仰　歸
                                法官  何　菁　莪
                                法官  郭　毓　洲
      本件正本證明與原本無異
                                      書  記  官
中　　華　　民　　國　九十七　年　  一  　月　　三　　日
                                                      Ｑ
